臺灣板橋地方法院民事判決　九十一年度簡上字第六二號
　　上　訴　人　乙○○
　　　　　　　　甲○○
　　複代理人　　丁○○
　　被 上 訴人　丙○○
右當事人間請求給付票款事件，上訴人對於中華民國九十年十二月三十一日本院板橋
簡易庭九十年度板簡字第九六０號第一審判決提起上訴，本院判決如左：
    主      文
原判決關於(一)命上訴人連帶給付被上訴人如附表編號二所示本票之八十九年五月一日
利息、(二)命上訴人連帶給付被上訴人如附表編號三所示本票之八十九年七月一日利息
、(三)命上訴人連帶給付被上訴人如附表編號四所示本票之八十九年九月一日利息、(四)
命上訴人乙○○給付被上訴人如附表編號一所示本票之八十九年三月一日利息部分，
及各該部分假執行之宣告均廢棄。
其餘上訴駁回。
第二審訴訟費用由上訴人連帶負擔。
    事      實
甲、上訴人方面：
  一、聲明：(一)原判決不利於上訴人部分廢棄。(二)上開廢棄部分，被上訴人在第一審
      之訴駁回。
  二、陳述：除援用原審之陳述外，另補稱：
      (一)上訴人之所以簽發系爭四紙本票，係因上訴人與被上訴人訂立協議書，約定
        由上訴人分期付款八十五萬元交付被上訴人，用以換取被上訴人對系爭二五
        八之一三號土地之承租權，轉讓與訴外人王顯得，為轉讓承租權之對價。此
        從該協議書第一項所載：「乙方分期付款共新臺幣（下同）八十五萬元正交
        甲方，換取甲方上述地上物之求償權及工作權。」其協議書上所載之「工作
        權」，係指被上訴人應轉讓系爭土地之「承租權」而言，且被上訴人在臺灣
        板橋地方法院檢察署八十九年度偵字第二二三六二號所提出之詐欺告訴狀中
        ，亦承認上訴人係以八十五萬元之價格，向被上訴人承讓該筆土地之承租權
        。又被上訴人因就系爭土地從未享有承租權，且迄今被上訴人亦未合法取得
        承租權，顯然被上訴人就其與上訴人所約定，應轉讓該筆土地承租權與訴外
        人王顯得之義務，確定無法履行，從而上訴人亦無支付此項價款之義務。原
        審認該八十五萬元係上訴人給付被上訴人賠償地上物之損失，與協議書第二
        項約定之承租權無涉，顯屬違誤。
      (二)又本件係依兩造間之協議書約定為給付，嗣由上訴人葉清河簽發系爭本票四
        紙，再由上訴人甲○○為背書，交付予被上訴人。是被上訴人依協議書所載
        應負之移轉土地承租權之義務，即為系爭本票之原因關係，上訴人乙○○自
        得以被上訴人未履行此項義務據為票據上人的抗辯事由，即以自己與執票人
        間所存之抗辯事由，對抗被上訴人。從而依據兩造間協議書之關係，被上訴
        人既未履行轉讓承租權之義務，上訴人自得以此項人的抗辯事由，依票據法
        第十三條之反面解釋，拒絕給付票款。
  三、證據：援用原審之立證方法，並聲請調閱臺灣板橋地方法院檢察署八十四年度
      偵字第二０三九號妨害自由案及八十九年度偵字第二二三六二號詐欺案偵查卷
      。
乙、被上訴人方面：
  一、聲明：上訴駁回。
  二、陳述：除援用原審之陳述外，另補稱：
      本件係因被上訴人甲○○在民國八十三年間將其土地出賣予訴外人王顯得，因
      該地無與公路聯絡之道路，上訴人甲○○即僱工擅自在被上訴人所承租之土地
      上開挖道路，經被上訴人提出刑事告訴，嗣後始由上訴人與被上訴人達成和解
      ，由甲○○以八十五萬元之代價，作為賠償被上訴人因上述地上物被毀損之求
      償權，以及被上訴人因上訴土地被開闢為道路，致未能使用該土地之工作權損
      失，而非購買被上訴人上述土地承租權之代價。此從協議書上第三項另載明：
      「甲方現向林務局申請承租中，如林務局核准，將承租權轉給丙方。」自得以
      表明，嗣後承租權之轉讓與否，與協議書第二項約定上訴人所給付八十五萬元
      ，係用以賠償被上訴人在上開土地上之地上物求償權及工作權，係屬兩事。協
      議書上所指之「工作權」，即係指使用占有土地現狀之權利，與第三項之承租
      權約定迥異。
  三、證據：援用原審之立證方法。
    理      由
一、本件被上訴人於原審起訴主張：被上訴人之先父前向林務局承租臺北縣三峽鎮○○段紫微小段二五八地號土地，該筆土地嗣後分割出二五八之一三地號。乃訴外
    人王顯得於八十三年間向上訴人甲○○購買三峽鎮○○段紫微小段二五八之三地
    號土地，因該地與被上訴人所承租之二五八之一三號土地相鄰，但無路可通公路
    ，上訴人甲○○乃乘被上訴人未注意時，僱工在被上訴人之上揭土地上開闢道路
    ，經被上訴人提出刑事告訴，上訴人始與被上訴人達成協議，交付以上訴人乙○○為發票人，並由上訴人邱清河背書之如附表所示本票四紙計八十五萬元，作為
    賠償上述土地因被毀損所生之地上物損失及工作權不能行使之代價，惟經被上不
    人屆期提示均未獲付款。爰依據票據之法律關係，請求上訴人連帶給付被上訴人
    票款八十五萬元及各自提示日之翌日起至清償日止，按年息百分之六計算之利息
    （其中被上訴人請求上訴人甲○○給付如附表編號一所示本票票款二十萬元及自
    提示日翌日即八十九年九月二日起至清償日止，按年息百分之六計算之利息，業
    據原審判決駁回該部分票款二十萬元及自提示日起至清償日止之利息，未據被上
    訴人聲明不服）。
二、上訴人固自認系爭如附表所示之四紙本票確係由上訴人乙○○簽發，由上訴人甲○○背書後交付予被上訴人，惟以系爭四紙本票係因兩造間訂有協議書，依該協
    議書第一項載明，乙方即上訴人甲○○分期付款共八十五萬元，交甲方即被上訴
    人換取被上訴人地上物之求償權及工作權。而上開協議書上所指之「工作權」，
    則係指上開被開闢土地之承租權而言。嗣經上訴人查知，被上訴人對該筆土地並
    無承租權，被上訴人迄今亦未取得上述土地之合法承租權。是顯然被上訴人並未
    能履行移轉該筆土地之承租權訴外人王顯得之義務，是被上訴人亦無支付上訴票
    款之義務等語，置為抗辯。
三、上訴人乙○○部分：
    (一)按票據債務人不得以自己與發票人或執票人之前手間所存抗辯之事由對抗執票
      人，票據法第十三條前段定有明文。是票據債務人以其自己與執票人間所存抗
      辯之事由對抗執票人，固為法之所許；然票據債務人，如係以他人與執票人間
      所存抗辯之事由對抗執票人，於法則不能謂為有據（最高法院四十七年度臺上
      字第一六二一號判例意旨參照）。
    (二)經查上訴人乙○○係系爭如附表所示四紙本票之發票人，上訴人甲○○則為背
      書人；而系爭協議書之當事人則為上訴人甲○○、被上訴人丙○○及訴外人王
      顯得，上訴人乙○○並非系爭協議書之當事人。是就系爭四紙本票之原因關係
      即協議書第二、三項所約定之事項，係存在於上訴人甲○○與被上訴人丙○○
      之間，揆諸前開說明，本件發票人即上訴人乙○○自不得以系爭本票之背書人
      即上訴人甲○○與被上訴人丙○○間之事由，對抗執票之被上訴人。故上訴人
      乙○○以被上訴人未履行其與背書人甲○○間之協議書為由，主張不負給付票
      款之義務，自屬無據。
四、上訴人甲○○部分：
    (一)按解釋契約，固須探求當事人立約時之真意，不能拘泥於契約所用之辭句，但
      契約文字業已表示當事人之真意，無須別事探求者，即不得反捨契約文字而更
      為曲解（最高法院十七年上字第一一一八號判例參照）。經查，本件依上訴人
      甲○○與被上訴人丙○○及訴外人王顯得三方所共同簽訂之協議書，其詳細條
      件已載明：「一、乙方（即上訴人甲○○）分期付款，共八十五萬元正，交甲
      方（即被上訴人）換取甲方之上述地上物之求償權及工作權。二、甲方現向林
      務局申請承租中，如林務局核准，將承租權轉丙方（即訴外人王顯得）。三、
      屆時三方會集，再由調解委員會製作筆錄及調解書。」是依上述協議書第二項
      所載，上訴人甲○○分期給付與被上訴人之八十五萬元，係用以補償被上訴人
      地上物之求償權及工作權，應不包括承租權自明。茍謂上述協議書第二繫所載
      之「工作權」即係「承租權」，當毋庸再於第三項另就承租權約定謂：「甲方
      現向林務局申請承租中，如林務局核准，將承租權轉丙方。」足證系爭協議書
      第二項所謂之「工作權」要僅屬使用占有系爭土地現狀之權利，而不及於「承
      租權」，故從系爭協議書所載明之文字觀之，既已表明當事人間之真意，即上
      訴人甲○○應給付予被上訴人之八十五萬元係作為被上訴人地上物求償權及工
      作權之對價，不含其土地承租權之對價在內，自不得再為探求曲解當事人間之
      意思表示。故上訴人甲○○抗辯其協議書上第二項所載之「工作權」，即係指
      協議書第三項有關被上訴人應轉讓系爭土地之「承租權」而言，洵屬無據。
    (二)再查上訴人秋清石抗辯協議書上所載之「工作權」即係被上訴人應轉讓系爭土
      地之「承租權」，此從被上訴人另案提出之詐欺告訴狀中，亦承認上訴人甲○○係以八十五萬元之價格，向被上訴人承讓該土地之承租權自明等語。惟按刑
      事案件告訴人之告訴，係以使被告受刑事追訴為目的，是其陳述是否與事實相
      符，仍應調查其他證據以資審認（最高法院五十二年臺上字第一三００號刑事
      判例參照）。經查本件被上訴人嗣因上訴人未履行給付系爭本票債務，而另案
      向臺灣板橋地方法院檢察署提出詐欺告訴，其於該刑事告訴狀中固曾謂「被上
      訴人以八十五萬元買下被上訴人之承租權與賠償被上訴人在該地上之作物」等
      語，業據本院調卷查明屬實（見臺灣板橋地方法院檢察署八十九年度他字第二
      八七三號卷第三頁）。惟被上訴人在刑事案件中之告訴意旨，既係以使上訴人
      受刑事追訴為目的，是其於刑事案件中所為之陳述，依前開判例意旨，自仍應
      調查其他證據以資審認，不得即認為其所為之陳述即與事實相符。而系爭協議
      書上第二項所謂之「工作權」，確與第三項所謂「承租權」不同，依協議書第
      二項所載，上開八十五萬元僅係地上物之求償權及工作權之對價，而非第三項
      承租權之對價，業經當事人於協議書中以文字表示其真意，無須別事探求，已
      如前述。則被上訴人雖於刑事案件之告訴狀中為意旨相佐之陳述，仍不因此變
      更當事人於前開協議書中約定之真意，自不待言。
    (三)次按因契約互負債務者，於他方當事人未為對待給付前，得拒絕自己之給付，
      民法第二百六十四條第一項固有明文。惟此所謂同時履行之抗辯，乃係基於雙
      務契約而發生，倘雙方之債務雖因同一之雙務契約而發生，然其一方之給付，
      與他方之給付，並非立於互為對待給付之關係者，均不能發生同時履行之抗辯
      （最高法院五十九年度臺上字第八五○號判例意旨參看）。本件上訴人甲○○
      抗辯被上訴人因就系爭土地從未享有承租權，且迄今被上訴人亦未合法取得承
      租權，顯然被上訴人就其與上訴人甲○○約定，應轉讓承租權予訴外人王顯得
      之義務，確定無法履行，從而上訴人即無支付此項價款之義務等語，置為抗辯
      。惟查系爭協議書第三項約定：「甲方（即被上訴人）現向林務局申請承租中
      ，如林務局核准，將承租權轉丙方（即訴外人王顯得）」，足證被上訴人轉讓
      該地承租權予訴外人王顯得之法律行為，係以被上訴人向林務局申請核准為停
      止條件。故若被上訴人向林務局申請承租權未獲核准，則停止條件並未成就，
      被上訴人即無為移轉承租權予王顯得之義務。且依上訴人甲○○及被上訴人前
      開協議書之約定，上訴人甲○○給付被上訴人八十五萬元係作為協議書第二項
      約定賠償地上物之求償權與工作權之對價，與被上訴人是否轉讓承租權予王顯
      得間並非立於互為對待給付之對價關係，業如前述，從而，上訴人甲○○以被
      上訴人因就系爭土地從未享有承租權，且迄今被上訴人亦未合法取得承租權，
      顯然被上訴人就其與上訴人甲○○約定，應轉讓承租權與訴外人王顯得之義務
      ，確定無法履行，而為同時履行之抗辯，即屬無據。
五、綜上所述，本件上訴人乙○○不得以背書人即上訴人甲○○間之事由對抗執票之
    被上訴人，另依上訴人甲○○及被上訴人間系爭協議書第二、三項之約定，尚難
    認上訴人甲○○交付予被上訴人系爭面額八十五萬元之本票四紙，係被上訴人應
    履行移轉上述土地之承租權予訴外人王顯得之對價，上訴人甲○○據此主張行使
    同時履行抗辯，洵屬無據。從而，被上訴人本於票據之法律關係，請求上訴人連
    帶給付如附表編號二至編號四所示之本票票款六十萬元、請求上訴人乙○○給付
    如附表編號一所示之本票票款二十五萬元，暨均自提示日即到期日之翌日起至清
    償日止，按年息百分之六計算之利息，為有理由，應予准許。又上開准許部分，
    係就民事訴訟法第四百二十七條第二項訴訟所為上訴人敗訴之判決，應依職權宣
    告假執行。原審就超過上開准許部分（即被上訴人未請求之到期日當日之利息）
    ，為被上訴人勝訴之判決，並命為假執行之宣告，屬訴外裁判，自有未洽。上訴
    意旨就此部分指摘原判決不當，求予廢棄改判，為有理由，自應由本院廢棄改判
    如主文第一項所示。至於上開應准許部分，原審判決命上訴人給付，並依職權為
    假執行之宣告，經核於法尚無違誤，上訴意旨就此部分，仍執陳詞，指摘原判決
    不當，求予廢棄，為無理由，應駁回其上訴。
六、因本案論證已臻明確，兩造其餘主張、陳述及所提之證據暨攻擊防禦方法，均與
    本案判斷結果無影響，毋庸再予一一審酌，附此敘明。
七、據上論結，本件上訴人之上訴均為一部有理由，一部無理由，依民事訴訟法第四
    百三十六條之一第三項、第四百五十條、第四百四十九條第一項、第七十九條但
    書、第八十五條第二項，判決如主文。
中　　　華　　　民　　　國　　九十一　　年　　　七　　　月　  二十四　　日
                              臺灣板橋地方法院民事第一庭
~B審判長法　官　許瑞助
~B　　　法　官　黃信滿
~B　　　法　官　周舒雁
右為正本係照原本作成
本判決不得上訴
中　　　華　　　民　　　國　　九十一　　年　　　七　　　月　　二十四　　日
~B　法院書記官　曹秋冬
~F0
~T32
┌─────────────────────────────────────────────────┐
│本票附表：                                                                                        │
├─┬───────────┬────┬────┬───────┬─────────┬───────┤
│編│ 發　　　票　　　日 　│發 票 人│背 書 人│金    　　　額│　到　　期　　日　│本　票　號　碼│
│號│　　　　　　　　　　　│        │        │　（新臺幣）　│　 　　　　　　 　│　　　　　　　│
├─┼───────────┼────┼────┼───────┼─────────┼───────┤
│一│八十九年二月二十二日　│乙○○  │甲○○  │貳拾伍萬元    │八十九年三月一日  │四九六八○八  │
├─┼───────────┼────┼────┼───────┼─────────┼───────┤
│二│八十九年二月二十二日  │乙○○  │甲○○  │貳拾萬元      │八十九年五月一日  │四九六八○九  │
├─┼───────────┼────┼────┼───────┼─────────┼───────┤
│三│八十九年二月二十二日  │乙○○  │甲○○  │貳拾萬元      │八十九年七月一日  │四九六八一○  │
├─┼───────────┼────┼────┼───────┼─────────┼───────┤
│四│八十九年二月二十二日  │乙○○  │甲○○  │貳拾萬元      │八十九年九月一日  │四九六八一一  │
└─┴───────────┴────┴────┴───────┴─────────┴───────┘
